---
title: "Trabalho de Avaliação de Políticas Sociais"
author: "Ana Di Nur, Gabriel Figueiredo, Tiago Brancher"
format: pdf
editor: visual
---

-   Diferença em relação à versão de 14/11/2025: Vou juntar dt_municipios_eleicoes com dt_emendas antes de cada exercício em vez de tentar juntar tudo no começo e ir alterando depois.

-   Diferença em relação à versão de 15/11/2025: Mudei os dados selecionados de características municipais (para serem mais recentes) e a fonte de dados de emendas parlamentares (para que o ano da emenda refletisse seu ano de empenho, não proposição)

# 0) Preparativos

```{r}
library(readxl) # para obtenção dos dados
library(basedosdados) # para obtenção dos dados
library(dplyr) # para transformação dos dados
library(data.table) # para transformação dos dados
library(janitor) # para transformação dos dados
library(ggplot2) # para visualização dos dados
library(cowplot) # para visualização dos dados (plotá-los lado a lado)
library(scales) # para visualização dos dados (fazer eixos bonito)
library(estimatr) # para modelagem
library(modelsummary) # para visualização de resultados dos modelos
```

# 1) Coleta e junção de dados

## 1.1) Coleta de dados

### 1.1.1) Características municipais

-   Origem dos dados: Acessar [IBGE Cidades](https://cidades.ibge.gov.br/) \> Selecionar UFs \> Selecionar variáveis de interesse

    -   Hipótese: Perfil municipal não mudou significativamente entre os anos de coleta dos dados (2021, 2022) e o ano da eleição (2020) e do empenho das emendas (2021)

    -   Variáveis selecionadas:

        -   População no último censo (2022)

        -   Densidade demográfica (2022)

        -   PIB *per capita* municipal (2021)

        -   Taxa de escolarização de 6 a 14 anos de idade (2022)

        -   Mortalidade infantil (2023)

```{r}
# Carregar planilha montada a partir dos relatórios do IBGE Cidades
dt_municipios <- read_excel("Bases de dados/Brasil/IBGE_municipios.xlsx")
setDT(dt_municipios)

# Renomear colunas
nomes <- c("id_municipio_nome", "sigla_uf", "mortalidade_infantil", "PIBpc", "taxa_escolarizacao", "pop", "densidade_demografica")
colnames(dt_municipios) <- nomes
rm(nomes)

# Transformar gentílico na sigla do UF
dt_municipios[, sigla_uf := fcase(
  sigla_uf == "acriano", "AC",
  sigla_uf == "alagoano", "AL",
  sigla_uf == "amapaense", "AP",
  sigla_uf == "amazonense", "AM",
  sigla_uf == "baiano", "BA",
  sigla_uf == "cearense", "CE",
  sigla_uf == "brasiliense", "DF",
  sigla_uf == "capixaba ou espírito-santense", "ES",
  sigla_uf == "goiano", "GO",
  sigla_uf == "maranhense", "MA",
  sigla_uf == "mato-grossense", "MT",
  sigla_uf == "sul-mato-grossense ou mato-grossense-do-sul", "MS",
  sigla_uf == "mineiro", "MG",
  sigla_uf == "paranaense", "PR",
  sigla_uf == "paraibano", "PB",
  sigla_uf == "paraense", "PA",
  sigla_uf == "pernambucano", "PE",
  sigla_uf == "piauiense", "PI",
  sigla_uf == "potiguar, norte-rio-grandense, rio-grandense-do-norte", "RN",
  sigla_uf == "gaúcho ou sul-rio-grandense", "RS",
  sigla_uf == "fluminense", "RJ",
  sigla_uf == "rondoniense ou rondoniano", "RO",
  sigla_uf == "roraimense", "RR",
  sigla_uf == "catarinense ou barriga-verde", "SC",
  sigla_uf == "sergipano ou sergipense", "SE",
  sigla_uf == "paulista", "SP",
  sigla_uf == "tocantinense", "TO"
)]

# Transformar colunas em variáveis numéricas
## Inteiros
dt_municipios[, pop := gsub("[^0-9.-]", "", pop) %>% as.numeric()]
## Decimais
dt_municipios[,
  densidade_demografica := as.numeric(
    gsub(",", ".", gsub("[^0-9,]", "", densidade_demografica))
  )
]
dt_municipios[,
  mortalidade_infantil := as.numeric(
    gsub(",", ".", gsub("[^0-9,]", "", mortalidade_infantil))
  )
]
dt_municipios[,
  PIBpc := as.numeric(
    gsub(",", ".", gsub("[^0-9,]", "", PIBpc))
  )
]
dt_municipios[,
  taxa_escolarizacao := as.numeric(
    gsub(",", ".", gsub("[^0-9,]", "", taxa_escolarizacao))
  )/100
]

# Dar uma olhada na base
str(dt_municipios)
```

### 1.1.2) Eleições

-   Origem dos dados: Acessar [Base dos Dados \> Eleições Brasileiras](https://basedosdados.org/dataset/eef764df-bde8-4905-b115-6fc23b6ba9d6?table=391047eb-b3ef-4141-a4d1-725b29018f25){.uri} \> Resultados por Candidato e Município

```{r}
# # Fazer query
# query <- "SELECT
#     dados.ano AS ano,
#     dados.turno AS turno,
#     dados.sigla_uf AS sigla_uf,
#     diretorio_sigla_uf.nome AS sigla_uf_nome,
#     dados.id_municipio AS id_municipio,
#     diretorio_id_municipio.nome AS id_municipio_nome,
#     dados.cargo AS cargo,
#     dados.numero_partido AS numero_partido,
#     dados.sigla_partido AS sigla_partido,
#     dados.resultado AS resultado,
#     dados.votos AS votos
# FROM `basedosdados.br_tse_eleicoes.resultados_candidato_municipio` AS dados
# LEFT JOIN (
#     SELECT DISTINCT sigla, nome  
#     FROM `basedosdados.br_bd_diretorios_brasil.uf`
# ) AS diretorio_sigla_uf
#     ON dados.sigla_uf = diretorio_sigla_uf.sigla
# LEFT JOIN (
#     SELECT DISTINCT id_municipio, nome  
#     FROM `basedosdados.br_bd_diretorios_brasil.municipio`
# ) AS diretorio_id_municipio
#     ON dados.id_municipio = diretorio_id_municipio.id_municipio
# WHERE 
#     dados.ano IN (2020)
#     AND dados.cargo = 'prefeito'
# "
# dt_eleicoes <- read_sql(query, billing_project_id = "pub-450900")
# setDT(dt_eleicoes)
# rm(query)
# 
# # Salvar base de dados resultante
# saveRDS(dt_eleicoes, "Bases de dados/Brasil/TSE_eleicoes.rds")


# Carregar base de dados de eleições
dt_eleicoes <- readRDS("Bases de dados/Brasil/TSE_eleicoes.rds")
setDT(dt_eleicoes)

# Retirar primeiro turno dos municípios que tiveram segundo turno
municipios_com_segundo_turno <- dt_eleicoes[turno == 2, unique(id_municipio)]
dt_eleicoes <- dt_eleicoes[!(turno == 1 &
                               id_municipio %in% municipios_com_segundo_turno)]
rm(municipios_com_segundo_turno)

# Selecionar os dois candidatos mais votados
setorder(dt_eleicoes, -votos)
dt_eleicoes <- dt_eleicoes[, head(.SD, 2), by = id_municipio]

# Definir razão de votos dos top 2 (contando somente os votos desses 2)
dt_eleicoes[, votos_total := sum(votos), by = id_municipio]
dt_eleicoes[, votos_razao := votos/votos_total]

# Retirar municípios em que nenhum dos dois primeiros colocados são do PP
municipios_com_candidato_pp <- dt_eleicoes[sigla_partido == "PP", unique(id_municipio)]
dt_eleicoes <- dt_eleicoes[id_municipio %in% municipios_com_candidato_pp]
rm(municipios_com_candidato_pp)

# Selecionar municípios em que a margem de vitória foi de 5% ou menos
dt_eleicoes <- dt_eleicoes[votos_razao >= 0.45 & votos_razao <= 0.55]

# Criar dummy que indica se o candidato do PP ganhou
municipios_com_vitoria_pp <- dt_eleicoes[sigla_partido == "PP" & resultado == "eleito",
                                         unique(id_municipio)]
dt_eleicoes[, vitoria_pp := ifelse(id_municipio %in% municipios_com_vitoria_pp, 1, 0)]
rm(municipios_com_vitoria_pp)

# Selecionar só colunas e linhas relevantes
dt_eleicoes <- dt_eleicoes[
  sigla_partido == "PP",
  .(
    id_municipio,
    id_municipio_nome,
    sigla_uf,
    vitoria_pp,
    votos_razao
  )
]
setnames(dt_eleicoes, "votos_razao", "votos_razao_pp")

# Criar coluna com razão de votos centralizada
dt_eleicoes[, votos_razao_pp_centr := votos_razao_pp - 0.5]

# Criar coluna com razão de votos centralizada ao quadrado
dt_eleicoes[, votos_razao_pp_centr_sq := votos_razao_pp_centr^2]

# Dar uma olhada na base de dados resultante
str(dt_eleicoes)
```

-   Note que:

    -   5567 municípios brasileiros tiveram eleições para prefeito em 2020

        -   1203 (22%) deles tiveram um candidato do PP entre os dois candidatos mais votados

            -   487 (40%) deles tiveram uma eleição acirrada (isto é, seu candidato eleito teve no máximo 55% dos votos).

                -   Note que isso representa quase um décimo de todos os municípios brasileiros que tiveram eleições.

### 1.1.3) Emendas parlamentares

-   A base principal virá do Siga Brasil. No entanto, essa base não contém o código IBGE do município favorecido pela emenda. Por isso, vamos começar carregando dados da Base dos Dados (originados nos dados da CGU) que associam o identificador da emenda parlamentar ao município de destinação.
-   Origem dos dados: [Base dos Dados \> Emendas Parlamentares](https://basedosdados.org/dataset/257e000c-1685-418a-88d9-4908ccef2840?table=f116068d-b65d-4d04-9bcb-368e70062c4b)
    -   Variáveis selecionadas:
        -   ano_emenda
            -   Filtro: "2021"
                -   Apesar de essa variável representar o ano em que a emenda foi proposta, não o ano do empenho, o Siga Brasil mostra que todas as 1183 emendas destinadas a municípios com empenho em 2021 foram propostas em 2021.
        -   id_emenda
        -   numero_emenda
        -   id_municipio_gasto

```{r}
# # Fazer query
# query <- "
# SELECT
#     dados.id_emenda as id_emenda,
#     dados.ano_emenda as ano_emenda,
#     dados.id_autor_emenda as id_autor_emenda,
#     dados.numero_emenda as numero_emenda,
#     dados.id_municipio_gasto as id_municipio
# FROM `basedosdados.br_cgu_emendas_parlamentares.microdados` AS dados
# WHERE 
#     dados.ano_emenda IN (2021)
# "
# de_para_emendas_municipios <- read_sql(query, billing_project_id = "pub-450900")
# setDT(de_para_emendas_municipios)
# rm(query)
# 
# # Criar emenda (número/ano) igual à base de emendas do Siga Brasil
# de_para_emendas_municipios[, emenda_numero_ano := paste0(id_autor_emenda,
#                                                          numero_emenda,
#                                                          "-",
#                                                          ano_emenda)]
# 
# # Selecionar somente as colunas de de-para
# de_para_emendas_municipios <- de_para_emendas_municipios[, .(emenda_numero_ano, id_municipio)]
# 
# # Salvar base de dados resultante
# saveRDS(de_para_emendas_municipios, "Bases de dados/Brasil/BD_id_emenda_municipio.rds")

# Carregar base de dados que relaciona emendas e municípios (por código do IBGE)
de_para_emendas_municipios <- readRDS("Bases de dados/Brasil/BD_id_emenda_municipio.rds")
```

-   Origem dos dados: [Senado Federal \> Portal do Orçamento \> Siga Brasil \> Painel Emendas](https://www9qs.senado.leg.br/extensions/Siga_Brasil_Emendas/Siga_Brasil_Emendas.html) \> Gráficos customizados
    -   Variáveis selecionadas:
        -   Autor (Tipo)
        -   Emenda (Número-Ano)
        -   Empenho (Ano)
            -   Filtro: "2021"
        -   Função (Desc)
        -   Funcional Localidade (Desc)
        -   Funcional Localidade (Tipo)
            -   Filtro: "MUNICÍPIO"
        -   GND (Desc)
        -   Empenhado (IPCA)

```{r}
# Carregar base de dados de emendas parlamentares
dt_emendas <- read_excel("Bases de dados/Brasil/SigaBrasil_emendas.xlsx")
setDT(dt_emendas)

# Renomear colunas
colnames(dt_emendas) <- make_clean_names(colnames(dt_emendas))

# Juntar com informação de códigos IBGE
dt_emendas <- merge(dt_emendas, de_para_emendas_municipios, all.x = T)
rm(de_para_emendas_municipios)

# Substituir id_municipio manualmente para as 8 emendas sem essa informação na base
## CE
### Parambu
dt_emendas[emenda_numero_ano == "27020002-2021", id_municipio := "2310308"]

## PB
### Campina Grande
dt_emendas[emenda_numero_ano == "37390008-2021", id_municipio := "2504009"]
dt_emendas[emenda_numero_ano == "71160005-2021", id_municipio := "2504009"]
### João Pessoa
dt_emendas[emenda_numero_ano == "24490006-2021", id_municipio := "2507507"]

## PI
### Teresina
dt_emendas[emenda_numero_ano == "71190003-2021", id_municipio := "2211001"]
### Conceição do Canindé
dt_emendas[emenda_numero_ano == "71190004-2021", id_municipio := "2202802"]

## MA
### Matões do Norte
dt_emendas[emenda_numero_ano == "81000652-2021", id_municipio := "2106631"]
## Timon
dt_emendas[emenda_numero_ano == "81000739-2021", id_municipio := "2112209"]

# Garantir que não há NAs
colSums(is.na(dt_emendas))

# Renomear coluna de tipo
setnames(dt_emendas, "autor_tipo", "tipo_emenda")

# Resumir dados por município, tipo de emenda, função e GND e armazenar dt para eventuais análises de heterogeneidade
dt_emendas_com_funcao_gnd <- dt_emendas[,
  .(valor_empenhado_ipca = sum(empenhado_ipca)),
  by = .(id_municipio, tipo_emenda, funcao, gnd_desc)
]

# Resumir dados por município e tipo de emenda
dt_emendas <- dt_emendas[,
  .(valor_empenhado_ipca = sum(empenhado_ipca)),
  by = .(id_municipio, tipo_emenda)
]

# Ver quantos municípios foram favorecidos por algum empenho de emenda em 2021
length(dt_emendas[, unique(id_municipio)])

# Ver quais tipos de emendas há na base
dt_emendas[, unique(tipo_emenda)]

# Simplificar nome do tipo de emenda
dt_emendas[, tipo_emenda := fcase(
  tipo_emenda == "INDIVIDUAL", "individual",
  tipo_emenda == "BANCADA ESTADUAL (RP 7)", "bancada",
  tipo_emenda == "RELATOR (RP 9)", "relator"
)]

# Dar uma olhada na base
head(dt_emendas)

# Resumir valor empenhado de emendas por tipo
dt_emendas[, sum(valor_empenhado_ipca), by = tipo_emenda]

# Resumir qtde de municípios que receberam cada tipo de emenda
writeLines(paste0(
  "\nQuantidade de municípios a receberem qualquer tipo de emenda: ", length(dt_emendas[, unique(id_municipio)]),
  "\nQuantidade de municípios a receberem emendas individuais: ", length(dt_emendas[tipo_emenda == "individual", unique(id_municipio)]),
  "\nQuantidade de municípios a receberem emendas de bancada: ", length(dt_emendas[tipo_emenda == "bancada", unique(id_municipio)]),
  "\nQuantidade de municípios a receberem emendas de relator: ", length(dt_emendas[tipo_emenda == "relator", unique(id_municipio)])
))
```

-   Note que \_\_\_\_ municípios brasileiros foram favorecidos por algum empenho de emenda em 2021 e que essas emendas foram dos tipos\_\_\_\_\_\_\_\_.

## 1.2) Junção de dados

### 1.2.1) Juntar bases de municípios e eleições

```{r}
# Ver se algum município de dt_eleicoes não está em dt_municípios
municipios_dt_eleicoes <- unique(dt_eleicoes[, paste0(id_municipio_nome, sigla_uf)])
municipios_dt_municipios <- unique(dt_municipios[, paste0(id_municipio_nome, sigla_uf)])
for (muni in municipios_dt_eleicoes) {
  if (!muni %in% municipios_dt_municipios) {
    print(muni)
  }
}
rm(municipios_dt_eleicoes, municipios_dt_municipios, muni)

# Renomear municípios de dt_municipios fora do padrão de dt_eleicoes
dt_municipios[id_municipio_nome == "Lauro Müller" & sigla_uf == "SC",
              id_municipio_nome := "Lauro Muller"]
dt_municipios[id_municipio_nome == "Santa Terezinha" & sigla_uf == "BA",
              id_municipio_nome := "Santa Teresinha"]
dt_municipios[id_municipio_nome == "Grão-Pará" & sigla_uf == "SC",
              id_municipio_nome := "Grão Pará"]
dt_municipios[id_municipio_nome == "São Tomé das Letras" & sigla_uf == "MG",
              id_municipio_nome := "São Thomé das Letras"]
dt_municipios[id_municipio_nome == "Westfália" & sigla_uf == "RS",
              id_municipio_nome := "Westfalia"]
dt_municipios[id_municipio_nome == "Vespasiano Corrêa" & sigla_uf == "RS",
              id_municipio_nome := "Vespasiano Correa"]

# Repetir procedimento para ver se deu certo
municipios_dt_eleicoes <- unique(dt_eleicoes[, paste0(id_municipio_nome, sigla_uf)])
municipios_dt_municipios <- unique(dt_municipios[, paste0(id_municipio_nome, sigla_uf)])
for (muni in municipios_dt_eleicoes) {
  if (!muni %in% municipios_dt_municipios) {
    print(muni)
  }
}
rm(municipios_dt_eleicoes, municipios_dt_municipios, muni)

# Adicionar dados sobre os municípios com eleições de interesse
dt_municipios_eleicoes <- merge(dt_eleicoes, dt_municipios, all.x = T)

# Dar uma olhada na base de dados resultante
str(dt_municipios_eleicoes)

# Verificar se houve algum NA
colSums(is.na(dt_municipios_eleicoes))

# Remover dts intermediárias
rm(dt_eleicoes, dt_municipios)
```

### 1.2.2) Juntar base de municípios e eleições com bases de emendas

#### 1.2.2.1) Para emendas de todos os tipos

```{r}
# Resumir emendas por id_municipio, independentemente de tipo
dt_emendas_todas <- dt_emendas[,
                               .(valor_empenhado_ipca = sum(valor_empenhado_ipca)),
                               by = id_municipio]

# Adicionar dados sobre emendas ao dt_municipios_eleicoes
dt_todas <- merge(dt_municipios_eleicoes, dt_emendas_todas, all.x = T, by = "id_municipio")

# Ver quantos municípios com eleições acirradas receberam emendas
writeLines(paste0(
  "Quantidade de municípios com eleições acirradas que receberam emendas: ",
  nrow(dt_todas[!is.na(valor_empenhado_ipca)])
))

# Transformar NAs em 0
dt_todas[is.na(valor_empenhado_ipca), valor_empenhado_ipca := 0]
```

#### 1.2.2.2) Para emendas individuais

```{r}
# Filtrar por somente emendas individuais
dt_emendas_individuais <- dt_emendas[tipo_emenda == "individual"]
# Remover coluna de tipo
dt_emendas_individuais[, tipo_emenda := NULL]

# Adicionar dados sobre emendas ao dt_municipios_eleicoes
dt_individuais <- merge(dt_municipios_eleicoes, dt_emendas_individuais, all.x = T, by = "id_municipio")

# Ver quantos municípios com eleições acirradas receberam emendas
writeLines(paste0(
  "Quantidade de municípios com eleições acirradas que receberam emendas individuais: ",
  nrow(dt_individuais[!is.na(valor_empenhado_ipca)])
))

# Transformar NAs em 0
dt_individuais[is.na(valor_empenhado_ipca), valor_empenhado_ipca := 0]
```

#### 1.2.2.3) Para emendas de bancada

```{r}
# Filtrar por somente emendas de bancada
dt_emendas_bancada <- dt_emendas[tipo_emenda == "bancada"]
# Remover coluna de tipo
dt_emendas_bancada[, tipo_emenda := NULL]

# Adicionar dados sobre emendas ao dt_municipios_eleicoes
dt_bancada <- merge(dt_municipios_eleicoes, dt_emendas_bancada, all.x = T, by = "id_municipio")

# Ver quantos municípios com eleições acirradas receberam emendas
writeLines(paste0(
  "Quantidade de municípios com eleições acirradas que receberam emendas de bancada: ",
  nrow(dt_bancada[!is.na(valor_empenhado_ipca)])
))

# Transformar NAs em 0
dt_bancada[is.na(valor_empenhado_ipca), valor_empenhado_ipca := 0]
```

#### 1.2.2.4) Para emendas de relator

```{r}
# Filtrar por somente emendas de relator
dt_emendas_relator <- dt_emendas[tipo_emenda == "relator"]
# Remover coluna de tipo
dt_emendas_relator[, tipo_emenda := NULL]

# Adicionar dados sobre emendas ao dt_municipios_eleicoes
dt_relator <- merge(dt_municipios_eleicoes, dt_emendas_relator, all.x = T, by = "id_municipio")

# Ver quantos municípios com eleições acirradas receberam emendas
writeLines(paste0(
  "Quantidade de municípios com eleições acirradas que receberam emendas de relator: ",
  nrow(dt_relator[!is.na(valor_empenhado_ipca)])
))

# Transformar NAs em 0
dt_relator[is.na(valor_empenhado_ipca), valor_empenhado_ipca := 0]
```

#### 1.2.2.4) Para emendas de comissão

```{r}
# Filtrar por somente emendas de comissão
dt_emendas_comissao <- dt_emendas[tipo_emenda == "comissão"]
# Remover coluna de tipo
dt_emendas_comissao[, tipo_emenda := NULL]

# Adicionar dados sobre emendas ao dt_municipios_eleicoes
dt_comissao <- merge(dt_municipios_eleicoes, dt_emendas_comissao, all.x = T, by = "id_municipio")

# Ver quantos municípios com eleições acirradas receberam emendas
writeLines(paste0(
  "Quantidade de municípios com eleições acirradas que receberam emendas de comissão: ",
  nrow(dt_comissao[!is.na(valor_empenhado_ipca)])
))

# Transformar NAs em 0
dt_comissao[is.na(valor_empenhado_ipca), valor_empenhado_ipca := 0]
```

# 2) Estatísticas descritivas

Agora, vamos mostrar que os municípios em que o candidato do PP ganhou vs. perdeu por pouco de fato são semelhantes.

## 2.1) Comparação de médias das características municipais

```{r}
# Criar dt com médias
medias_municipios_eleicoes <- dt_municipios_eleicoes[
  ,
  .(
    media_pop = mean(pop),
    media_densidade_demografica = mean(densidade_demografica),
    media_PIBpc = mean(PIBpc),
    media_taxa_escolarizacao = mean(taxa_escolarizacao),
    media_mortalidade_infantil = mean(mortalidade_infantil, na.rm = T)
  ),
  by = vitoria_pp
]

# Plotar médias de quem venceu vs. não venceu - formatar
plot_grid(
ggplot() + 
  labs(title = "Comparação das médias de características municipais", subtitle = "Fontes dos dados: TSE, IBGE (2021, 2022). Elaboração própria.") + 
  theme_minimal(),

plot_grid(
medias_municipios_eleicoes %>%
  ggplot(aes(y = media_pop, x = as.factor(vitoria_pp))) +
  geom_col() +
  theme_minimal() +
  labs(title = "",
       y = "População",
       x = "Prefeito do PP?"),

medias_municipios_eleicoes %>%
  ggplot(aes(y = media_densidade_demografica, x = as.factor(vitoria_pp))) +
  geom_col() +
  theme_minimal() +
  labs(title = "",
       y = "Ðensidade demográfica",
       x = "Prefeito do PP?"),

medias_municipios_eleicoes %>%
  ggplot(aes(y = media_PIBpc, x = as.factor(vitoria_pp))) +
  geom_col() +
  theme_minimal() +
  labs(title = "",
       y = "PIB per capita",
       x = "Prefeito do PP?"),

medias_municipios_eleicoes %>%
  ggplot(aes(y = media_taxa_escolarizacao, x = as.factor(vitoria_pp))) +
  geom_col() +
  theme_minimal() +
  labs(title = "",
       y = "Taxa de escolarização",
       x = "Prefeito do PP?"),

medias_municipios_eleicoes %>%
  ggplot(aes(y = media_mortalidade_infantil, x = as.factor(vitoria_pp))) +
  geom_col() +
  theme_minimal() +
  labs(title = "",
       y = "Mortalidade infantil",
       x = "Prefeito do PP?")
),

ncol = 1, rel_heights = c(0.15, 1)
)

# Mostrar quais diferenças são estatisticamente significantes - fazer teste de comparação des

```

-   As médias de população e densidade demográfica são bastante diferentes entre os dois grupos. Vamos olhar para a mediana, que reduz o efeito de outliers:

## 2.2) Comparação de medianas das características municipais

```{r}
# Criar dt com medianas
medianas_municipios_eleicoes <- dt_municipios_eleicoes[
  ,
  .(
    mediana_pop = median(pop),
    mediana_densidade_demografica = median(densidade_demografica),
    mediana_PIBpc = median(PIBpc),
    mediana_taxa_escolarizacao = median(taxa_escolarizacao),
    mediana_mortalidade_infantil = median(mortalidade_infantil, na.rm = T)
  ),
  by = vitoria_pp
]

# Plotar medianas de quem venceu vs. não venceu - formatar
plot_grid(
ggplot() + 
  labs(title = "Comparação das medianas de características municipais", subtitle = "Fontes dos dados: TSE (2021), IBGE (2021, 2022). Elaboração própria.") + 
  theme_minimal(),

plot_grid(
medianas_municipios_eleicoes %>%
  ggplot(aes(y = mediana_pop, x = as.factor(vitoria_pp))) +
  geom_col() +
  theme_minimal() +
  labs(title = "",
       y = "População",
       x = "Prefeito do PP?"),

medianas_municipios_eleicoes %>%
  ggplot(aes(y = mediana_densidade_demografica, x = as.factor(vitoria_pp))) +
  geom_col() +
  theme_minimal() +
  labs(title = "",
       y = "Ðensidade demográfica",
       x = "Prefeito do PP?"),

medianas_municipios_eleicoes %>%
  ggplot(aes(y = mediana_PIBpc, x = as.factor(vitoria_pp))) +
  geom_col() +
  theme_minimal() +
  labs(title = "",
       y = "PIB per capita",
       x = "Prefeito do PP?"),

medianas_municipios_eleicoes %>%
  ggplot(aes(y = mediana_taxa_escolarizacao, x = as.factor(vitoria_pp))) +
  geom_col() +
  theme_minimal() +
  labs(title = "",
       y = "Taxa de escolarização",
       x = "Prefeito do PP?"),

medianas_municipios_eleicoes %>%
  ggplot(aes(y = mediana_mortalidade_infantil, x = as.factor(vitoria_pp))) +
  geom_col() +
  theme_minimal() +
  labs(title = "",
       y = "Mortalidade infantil",
       x = "Prefeito do PP?")
),

ncol = 1, rel_heights = c(0.15, 1)
)
```

-   Usando a mediana, as médias de população e densidade demográfica ficaram bem mais parecidas, mas as de mortalidade infantil, um pouco menos.

## 2.4) Valores empenhados via emendas parlamentares

Vamos plotar a soma de valores empenhados para municípios que tiveram eleições acirradas e elegeram ou não o candidato do PP, o que seria equivalente a visualizar o modelo mais simples de RDD.

```{r}
# Plotar diferença em valores empenhados pelo resultado da eleição
plot_grid(
ggplot() + 
  labs(title = "Comparação do valor empenhado total de emendas parlamentares (EPs)", subtitle = "Fontes dos dados: TSE (2021), SIGA Brasil (2021). Elaboração própria.") + 
  theme_minimal(),

plot_grid(
dt_todas %>%
  ggplot(aes(y = valor_empenhado_ipca, x = as.factor(vitoria_pp))) +
  geom_col() +
  scale_y_continuous(labels = label_currency(prefix = "R$ ", suffix = " MM", scale = 1/1000000)) +
  theme_minimal() +
  labs(title = "",
       y = "Todas as EPs",
       x = "Prefeito do PP?"),

dt_individuais %>%
  ggplot(aes(y = valor_empenhado_ipca, x = as.factor(vitoria_pp))) +
  geom_col() +
  scale_y_continuous(labels = label_currency(prefix = "R$ ", suffix = " MM", scale = 1/1000000)) +
  theme_minimal() +
  labs(title = "",
       y = "EPs individuais",
       x = "Prefeito do PP?"),

dt_bancada %>%
  ggplot(aes(y = valor_empenhado_ipca, x = as.factor(vitoria_pp))) +
  geom_col() +
  scale_y_continuous(labels = label_currency(prefix = "R$ ", suffix = " MM", scale = 1/1000000)) +
  theme_minimal() +
  labs(title = "",
       y = "EPs de bancada",
       x = "Prefeito do PP?"),

dt_relator %>%
  ggplot(aes(y = valor_empenhado_ipca, x = as.factor(vitoria_pp))) +
  geom_col() +
  scale_y_continuous(labels = label_currency(prefix = "R$ ", suffix = " MM", scale = 1/1000000)) +
  theme_minimal() +
  labs(title = "",
       y = "EPs de relator",
       x = "Prefeito do PP?"),

dt_comissao %>%
  ggplot(aes(y = valor_empenhado_ipca, x = as.factor(vitoria_pp))) +
  geom_col() +
  scale_y_continuous(labels = label_currency(prefix = "R$ ", suffix = " MM", scale = 1/1000000)) +
  theme_minimal() +
  labs(title = "",
       y = "EPs de comissão",
       x = "Prefeito do PP?")
),

ncol = 1, rel_heights = c(0.15, 1)
)
```

O ideal seria também plotar gráficos com x = share dos votos e y = cada característica municipal (para verificar que são contínuas) e x = share dos votos e y = valores empenhados por emendas (para visualizar a forma das funções e ver se seria melhor estimar uma função para cada lado do corte). Para isso, seria necessário não limitar a janela a 45% \< votos_razao_pp \< 55% e mudar os *merges* subsequentes. Isso será feito num código auxiliar.

# 3) Estimação

Vamos estimar o valor adicional recebido via emendas parlamentares pelos municípios em que o candidato a prefeito do PP ganhou por pouco, usando alguns modelos diferentes.

-   Note que, quando o modelo inclui a running variable, é sua versão centralizada (votos_razao_pp_centr), porque isso evita que o intercepto tenha valores sem sentido (como valores empenhados negativos).

## 3.1) Para todas as emendas

```{r}
# Uma regressão linear
reg_linear <- lm_robust(valor_empenhado_ipca ~ vitoria_pp, data = dt_todas)

# Uma regressão linear com controles
reg_linear_controle <- lm_robust(valor_empenhado_ipca ~ vitoria_pp + votos_razao_pp_centr, data = dt_todas)

# Duas regressões lineares com controles
regs_lineares_controles <- lm_robust(valor_empenhado_ipca ~ vitoria_pp*votos_razao_pp_centr, data = dt_todas)

# Duas regressões com linearidade flexibilizada
regs_flexiveis <- lm_robust(valor_empenhado_ipca ~ vitoria_pp*votos_razao_pp_centr + vitoria_pp*votos_razao_pp_centr_sq, data = dt_todas)

# Resultados
modelsummary(list(
  "Regressão básica" = reg_linear,
  "Regressão com controle" = reg_linear_controle,
  "Duas regressões com controles" = regs_lineares_controles,
  "Duas regressões com controles e termo quadrático" = regs_flexiveis
))
```

## 3.2) Para emendas individuais

## 3.3) Para emendas de bancada

## 3.4) Para emendas de relator

## 3.5) Para emendas de comissão

# 4) Teste de robustez

-   Repetir a estimação para anos anteriores a 2021, mostrando que não dá efeito (se tudo der certo)

```{r}

```
