---
title: "Trabalho de Avaliação de Políticas Sociais"
author: "Ana Di Nur, Gabriel Figueiredo, Tiago Brancher"
format: pdf
editor: visual
---

-   Diferença em relação à v1: Vou juntar dt_municipios_eleicoes com dt_emendas antes de cada exercício em vez de tentar juntar tudo no começo e ir alterando depois.

-   Diferença em relação à versão de 11.11.2025: Mudei os dados selecionados de características municipais (para serem mais recentes) e a fonte de dados de emendas parlamentares (para que o ano da emenda refletisse seu ano de empenho, não proposição)

# 0) Preparativos

```{r}
library(readxl) # para obtenção dos dados
library(basedosdados) # para obtenção dos dados
library(dplyr) # para transformação dos dados
library(data.table) # para transformação dos dados
library(janitor) # para transformação dos dados
library(ggplot2) # para visualização dos dados
library(cowplot) # para visualização dos dados (plotá-los lado a lado)
library(scales) # para visualização dos dados (fazer eixos bonito)
library(estimatr) # para modelagem
library(modelsummary) # para visualização de resultados dos modelos
```

# 1) Coleta e junção de dados

## 1.1) Coleta de dados

### 1.1.1) Características municipais

-   Origem dos dados: Acessar [IBGE Cidades](https://cidades.ibge.gov.br/) \> Selecionar UFs do Nordeste \> Selecionar variáveis de interesse

    -   Hipótese: Perfil municipal não mudou significativamente entre os anos de coleta dos dados (2021, 2022) e o ano da eleição (2021)

    -   Variáveis selecionadas:

        -   População no último censo (2022)

        -   Densidade demográfica (2022)

        -   PIB *per capita* municipal (2021)

        -   Taxa de escolarização de 6 a 14 anos de idade (2022)

        -   Mortalidade infantil (2023)

```{r}
# Carregar planilha montada a partir dos relatórios do IBGE Cidades
dt_municipios <- read_excel("Bases de dados/Nordeste/IBGE_municipios.xlsx")
setDT(dt_municipios)

# Renomear colunas
nomes <- c("id_municipio_nome", "sigla_uf", "IDHm", "PIBpc", "percentual_renda_pc_meio_sm", "taxa_escolarizacao", "pop", "densidade_demografica")
colnames(dt_municipios) <- nomes
rm(nomes)

# Transformar gentílico na sigla do UF
dt_municipios[, sigla_uf := fcase(
  sigla_uf == "alagoano", "AL",
  sigla_uf == "baiano", "BA",
  sigla_uf == "cearense", "CE",
  sigla_uf == "maranhense", "MA",
  sigla_uf == "paraibano", "PB",
  sigla_uf == "pernambucano", "PE",
  sigla_uf == "piauiense", "PI",
  sigla_uf == "potiguar, norte-rio-grandense, rio-grandense-do-norte", "RN",
  sigla_uf == "sergipano ou sergipense", "SE"
)]

# Transformar pop e densidade demográfica em variáveis numéricas
dt_municipios[, pop := gsub("[^0-9.-]", "", pop) %>% as.numeric()]
dt_municipios[,
  densidade_demografica := as.numeric(
    gsub(",", ".", gsub("[^0-9,]", "", densidade_demografica))
  )
]
```

### 1.1.2) Eleições

-   Origem dos dados: Acessar [Base dos Dados \> Eleições Brasileiras](https://basedosdados.org/dataset/eef764df-bde8-4905-b115-6fc23b6ba9d6?table=391047eb-b3ef-4141-a4d1-725b29018f25){.uri} \> Resultados por Candidato e Município

```{r}
# Fazer query
# query <- "SELECT
#     dados.ano AS ano,
#     dados.turno AS turno,
#     dados.sigla_uf AS sigla_uf,
#     diretorio_sigla_uf.nome AS sigla_uf_nome,
#     dados.id_municipio AS id_municipio,
#     diretorio_id_municipio.nome AS id_municipio_nome,
#     dados.cargo AS cargo,
#     dados.numero_partido AS numero_partido,
#     dados.sigla_partido AS sigla_partido,
#     dados.resultado AS resultado,
#     dados.votos AS votos
# FROM `basedosdados.br_tse_eleicoes.resultados_candidato_municipio` AS dados
# LEFT JOIN (
#     SELECT DISTINCT sigla, nome  
#     FROM `basedosdados.br_bd_diretorios_brasil.uf`
# ) AS diretorio_sigla_uf
#     ON dados.sigla_uf = diretorio_sigla_uf.sigla
# LEFT JOIN (
#     SELECT DISTINCT id_municipio, nome  
#     FROM `basedosdados.br_bd_diretorios_brasil.municipio`
# ) AS diretorio_id_municipio
#     ON dados.id_municipio = diretorio_id_municipio.id_municipio
# WHERE 
#     dados.ano IN (2020)
#     AND dados.cargo = "prefeito"
#     AND CAST(dados.id_municipio AS STRING) LIKE "2%"
# "
# dt_eleicoes <- read_sql(query, billing_project_id = "pub-450900")
# setDT(dt_eleicoes)
# rm(query)

# Salvar base de dados resultante
# saveRDS(dt_eleicoes, "Bases de dados/Nordeste/TSE_eleicoes.rds")


# Carregar base de dados de eleições
dt_eleicoes <- readRDS("Bases de dados/Nordeste/TSE_eleicoes.rds")
setDT(dt_eleicoes)

# Retirar primeiro turno dos municípios que tiveram segundo turno
# municipios_com_segundo_turno <- dt_eleicoes[turno == 2, unique(id_municipio)]
# dt_eleicoes <- dt_eleicoes[!(turno == 1 &
#                                id_municipio %in% municipios_com_segundo_turno)]
# rm(municipios_com_segundo_turno)

# Retirar município que tiveram segundo turno (como feito pelo Naércio)
municipios_com_segundo_turno <- dt_eleicoes[turno == 2, unique(id_municipio)]
dt_eleicoes <- dt_eleicoes[!(id_municipio %in% municipios_com_segundo_turno)]
rm(municipios_com_segundo_turno)

# Selecionar os dois candidatos mais votados
setorder(dt_eleicoes, -votos)
dt_eleicoes <- dt_eleicoes[, head(.SD, 2), by = id_municipio]

# Definir razão de votos dos top 2 (contando somente os votos desses 2)
dt_eleicoes[, votos_total := sum(votos), by = id_municipio]
dt_eleicoes[, votos_razao := votos/votos_total]

# Retirar municípios em que nenhum dos dois primeiros colocados são do PP
municipios_com_candidato_pp <- dt_eleicoes[sigla_partido == "PP", unique(id_municipio)]
dt_eleicoes <- dt_eleicoes[id_municipio %in% municipios_com_candidato_pp]
rm(municipios_com_candidato_pp)

# Selecionar municípios em que a margem de vitória foi de 5% ou menos
dt_eleicoes <- dt_eleicoes[votos_razao >= 0.45 & votos_razao <= 0.55]

# Criar dummy que indica se o candidato do PP ganhou
municipios_com_vitoria_pp <- dt_eleicoes[sigla_partido == "PP" & resultado == "eleito",
                                         unique(id_municipio)]
dt_eleicoes[, vitoria_pp := ifelse(id_municipio %in% municipios_com_vitoria_pp, 1, 0)]
rm(municipios_com_vitoria_pp)

# Selecionar só colunas e linhas relevantes
dt_eleicoes <- dt_eleicoes[
  sigla_partido == "PP",
  .(
    id_municipio,
    id_municipio_nome,
    sigla_uf,
    votos_razao,
    vitoria_pp
  )
]
setnames(dt_eleicoes, "votos_razao", "votos_razao_pp")

# Dar uma olhada na base de dados resultante
str(dt_eleicoes)
```

-   Note que:

    -   Há 1794 municípios nordestinos

        -   1792 (99,9%) deles tiveram eleições municipais (Fernando de Noronha e \_\_\_\_\_\_, não)

            -   1779 (99,2%) deles não tiveram segundo turno nas eleições municipais

                -   476 (26%) deles tiveram um candidato do PP entre os dois candidatos mais votados

                    -   194 (41%) deles tiveram uma eleição acirrada (isto é, seu candidato eleito teve no máximo 55% dos votos)

                        -   Note que quase se atinge os 200 indicados como referência para a lei dos grandes números pela profa. Beti Kira nas aulas de Estatística!

### 1.1.3) Emendas parlamentares

-   A base principal virá do Siga Brasil. No entanto, essa base não contém o código IBGE do município favorecido pela emenda. Por isso, vamos começar carregando dados da Base dos Dados (originados nos dados da CGU) que associam o identificador da emenda parlamentar ao município de destinação.
-   Origem dos dados: [Base dos Dados \> Emendas Parlamentares](https://basedosdados.org/dataset/257e000c-1685-418a-88d9-4908ccef2840?table=f116068d-b65d-4d04-9bcb-368e70062c4b)
    -   Variáveis selecionadas:
        -   ano_emenda
            -   Filtro: "2021"
                -   Apesar de essa variável representar o ano em que a emenda foi proposta, não o ano do empenho, o Siga Brasil mostra que todas as 1183 emendas destinadas a municípios com empenho em 2021 foram propostas em 2021.
        -   id_emenda
        -   numero_emenda
        -   id_municipio_gasto

```{r}
# # Fazer query
# query <- "
# SELECT
#     dados.id_emenda as id_emenda,
#     dados.ano_emenda as ano_emenda,
#     dados.id_autor_emenda as id_autor_emenda,
#     dados.numero_emenda as numero_emenda,
#     dados.id_municipio_gasto as id_municipio
# FROM `basedosdados.br_cgu_emendas_parlamentares.microdados` AS dados
# WHERE 
#     dados.ano_emenda IN (2021)
# "
# de_para_emendas_municipios <- read_sql(query, billing_project_id = "pub-450900")
# setDT(de_para_emendas_municipios)
# rm(query)
# 
# # Criar emenda (número/ano) igual à base de emendas do Siga Brasil
# de_para_emendas_municipios[, emenda_numero_ano := paste0(id_autor_emenda,
#                                                          numero_emenda,
#                                                          "-",
#                                                          ano_emenda)]
# 
# # Selecionar somente as colunas de de-para
# de_para_emendas_municipios <- de_para_emendas_municipios[, .(emenda_numero_ano, id_municipio)]
# 
# # Salvar base de dados resultante
# saveRDS(de_para_emendas_municipios, "Bases de dados/Nordeste/BD_id_emenda_municipio.rds")

# Carregar base de dados que relaciona emendas e municípios (por código do IBGE)
de_para_emendas_municipios <- readRDS("Bases de dados/Nordeste/BD_id_emenda_municipio.rds")
```

-   Origem dos dados: [Senado Federal \> Portal do Orçamento \> Siga Brasil \> Painel Emendas](https://www9qs.senado.leg.br/extensions/Siga_Brasil_Emendas/Siga_Brasil_Emendas.html) \> Gráficos customizados
    -   Variáveis selecionadas:
        -   Autor (Tipo)
        -   Emenda (Número-Ano)
        -   Empenho (Ano)
            -   Filtro: "2021"
        -   Função (Desc)
        -   Funcional Localidade (Desc)
        -   Funcional Localidade (Região)
            -   Filtro: "REGIÃO NORDESTE" ou "NE"
        -   Funcional Localidade (Tipo)
            -   Filtro: "MUNICÍPIO"
        -   GND (Desc)
            -   Isso é o Grupo de Natureza da Despesa (para esse filtro, Investimentos ou Outras Despesas Correntes)
        -   Empenhado (IPCA)

```{r}
# Carregar base de dados de emendas parlamentares
dt_emendas <- read_excel("Bases de dados/Nordeste/SigaBrasil_emendas.xlsx")
setDT(dt_emendas)

# Renomear colunas
colnames(dt_emendas) <- make_clean_names(colnames(dt_emendas))

# Juntar com informação de códigos IBGE
dt_emendas <- merge(dt_emendas, de_para_emendas_municipios, all.x = T)
rm(de_para_emendas_municipios)

# Substituir id_municipio manualmente para as 8 emendas sem essa informação na base
## CE
### Parambu
dt_emendas[emenda_numero_ano == "27020002-2021", id_municipio := "2310308"]

## PB
### Campina Grande
dt_emendas[emenda_numero_ano == "37390008-2021", id_municipio := "2504009"]
dt_emendas[emenda_numero_ano == "71160005-2021", id_municipio := "2504009"]
### João Pessoa
dt_emendas[emenda_numero_ano == "24490006-2021", id_municipio := "2507507"]

## PI
### Teresina
dt_emendas[emenda_numero_ano == "71190003-2021", id_municipio := "2211001"]
### Conceição do Canindé
dt_emendas[emenda_numero_ano == "71190004-2021", id_municipio := "2202802"]

## MA
### Matões do Norte
dt_emendas[emenda_numero_ano == "81000652-2021", id_municipio := "2106631"]
## Timon
dt_emendas[emenda_numero_ano == "81000739-2021", id_municipio := "2112209"]

# Garantir que não há NAs
colSums(is.na(dt_emendas))

# Renomear coluna de tipo
setnames(dt_emendas, "autor_tipo", "tipo_emenda")

# Resumir dados por município, tipo de emenda, função e GND e armazenar dt para eventuais análises de heterogeneidade
dt_emendas_com_funcao_gnd <- dt_emendas[,
  .(valor_empenhado_ipca = sum(empenhado_ipca)),
  by = .(id_municipio, tipo_emenda, funcao, gnd_desc)
]

# Resumir dados por município e tipo de emenda
dt_emendas <- dt_emendas[,
  .(valor_empenhado_ipca = sum(empenhado_ipca)),
  by = .(id_municipio, tipo_emenda)
]

# Ver quantos municípios foram favorecidos por algum empenho de emenda em 2021
length(dt_emendas[, unique(id_municipio)])

# Ver quais tipos de emendas há na base
dt_emendas[, unique(tipo_emenda)]

# Simplificar nome do tipo de emenda
dt_emendas[, tipo_emenda := fcase(
  tipo_emenda == "INDIVIDUAL", "individual",
  tipo_emenda == "BANCADA ESTADUAL (RP 7)", "bancada",
  tipo_emenda == "RELATOR (RP 9)", "relator"
)]

# Dar uma olhada na base
head(dt_emendas)

# Resumir valor empenhado de emendas por tipo
dt_emendas[, sum(valor_empenhado_ipca), by = tipo_emenda]

# Resumir qtde de municípios que receberam cada tipo de emenda
writeLines(paste0(
  "\nQuantidade de municípios a receberem qualquer tipo de emenda: ", length(dt_emendas[, unique(id_municipio)]),
  "\nQuantidade de municípios a receberem emendas individuais: ", length(dt_emendas[tipo_emenda == "individual", unique(id_municipio)]),
  "\nQuantidade de municípios a receberem emendas de bancada: ", length(dt_emendas[tipo_emenda == "bancada", unique(id_municipio)]),
  "\nQuantidade de municípios a receberem emendas de relator: ", length(dt_emendas[tipo_emenda == "relator", unique(id_municipio)])
))
```

-   Note que 287 municípios nordestinos foram favorecidos por algum empenho de emenda em 2021 e que essas emendas foram somente emendas individuais, de bancada e de relator.

## 1.2) Junção de dados

### 1.2.1) Juntar bases de municípios e eleições

```{r}
# Ver se algum município de dt_eleicoes não está em dt_municípios
municipios_dt_eleicoes <- unique(dt_eleicoes[, paste0(id_municipio_nome, sigla_uf)])
municipios_dt_municipios <- unique(dt_municipios[, paste0(id_municipio_nome, sigla_uf)])
for (muni in municipios_dt_eleicoes) {
  if (!muni %in% municipios_dt_municipios) {
    print(muni)
  }
}
rm(municipios_dt_eleicoes, municipios_dt_municipios, muni)

# Renomear municípios de dt_municipios fora do padrão de dt_eleicoes
dt_municipios[id_municipio_nome == "Santa Terezinha" & sigla_uf == "BA",
              id_municipio_nome := "Santa Teresinha"]

# Repetir procedimento para ver se deu certo
municipios_dt_eleicoes <- unique(dt_eleicoes[, paste0(id_municipio_nome, sigla_uf)])
municipios_dt_municipios <- unique(dt_municipios[, paste0(id_municipio_nome, sigla_uf)])
for (muni in municipios_dt_eleicoes) {
  if (!muni %in% municipios_dt_municipios) {
    print(muni)
  }
}
rm(municipios_dt_eleicoes, municipios_dt_municipios, muni)

# Adicionar dados sobre os municípios com eleições de interesse
dt_municipios_eleicoes <- merge(dt_eleicoes, dt_municipios, all.x = T)

# Dar uma olhada na base de dados resultante
str(dt_municipios_eleicoes)

# Verificar se houve algum NA
colSums(is.na(dt_municipios_eleicoes))

# Remover dts intermediárias
rm(dt_eleicoes, dt_municipios)
```

### 1.2.2) Juntar base de municípios e eleições com bases de emendas

#### 1.2.2.1) Para emendas de todos os tipos

```{r}
# Resumir emendas por id_municipio, independentemente de tipo
dt_emendas_todas <- dt_emendas[,
                               .(valor_empenhado_ipca = sum(valor_empenhado_ipca)),
                               by = id_municipio]

# Adicionar dados sobre emendas ao dt_municipios_eleicoes
dt_todas <- merge(dt_municipios_eleicoes, dt_emendas_todas, all.x = T, by = "id_municipio")

# Ver quantos municípios com eleições acirradas receberam emendas
writeLines(paste0(
  "Quantidade de municípios com eleições acirradas que receberam emendas: ",
  nrow(dt_todas[!is.na(valor_empenhado_ipca)])
))

# Transformar NAs em 0
dt_todas[is.na(valor_empenhado_ipca), valor_empenhado_ipca := 0]
```

#### 1.2.2.2) Para emendas individuais

```{r}
# Filtrar por somente emendas individuais
dt_emendas_individuais <- dt_emendas[tipo_emenda == "individual"]
# Remover coluna de tipo
dt_emendas_individuais[, tipo_emenda := NULL]

# Adicionar dados sobre emendas ao dt_municipios_eleicoes
dt_individuais <- merge(dt_municipios_eleicoes, dt_emendas_individuais, all.x = T, by = "id_municipio")

# Ver quantos municípios com eleições acirradas receberam emendas
writeLines(paste0(
  "Quantidade de municípios com eleições acirradas que receberam emendas individuais: ",
  nrow(dt_individuais[!is.na(valor_empenhado_ipca)])
))

# Transformar NAs em 0
dt_individuais[is.na(valor_empenhado_ipca), valor_empenhado_ipca := 0]
```

#### 1.2.2.3) Para emendas de bancada

```{r}
# Filtrar por somente emendas de bancada
dt_emendas_bancada <- dt_emendas[tipo_emenda == "bancada"]
# Remover coluna de tipo
dt_emendas_bancada[, tipo_emenda := NULL]

# Adicionar dados sobre emendas ao dt_municipios_eleicoes
dt_bancada <- merge(dt_municipios_eleicoes, dt_emendas_bancada, all.x = T, by = "id_municipio")

# Ver quantos municípios com eleições acirradas receberam emendas
writeLines(paste0(
  "Quantidade de municípios com eleições acirradas que receberam emendas de bancada: ",
  nrow(dt_bancada[!is.na(valor_empenhado_ipca)])
))

# Transformar NAs em 0
dt_bancada[is.na(valor_empenhado_ipca), valor_empenhado_ipca := 0]
```

#### 1.2.2.4) Para emendas de relator

```{r}
# Filtrar por somente emendas de relator
dt_emendas_relator <- dt_emendas[tipo_emenda == "relator"]
# Remover coluna de tipo
dt_emendas_relator[, tipo_emenda := NULL]

# Adicionar dados sobre emendas ao dt_municipios_eleicoes
dt_relator <- merge(dt_municipios_eleicoes, dt_emendas_relator, all.x = T, by = "id_municipio")

# Ver quantos municípios com eleições acirradas receberam emendas
writeLines(paste0(
  "Quantidade de municípios com eleições acirradas que receberam emendas de relator: ",
  nrow(dt_relator[!is.na(valor_empenhado_ipca)])
))


# Transformar NAs em 0
dt_relator[is.na(valor_empenhado_ipca), valor_empenhado_ipca := 0]
```

# 2) Estatísticas descritivas

Agora, vamos mostrar que os municípios em que o candidato do PP ganhou vs. perdeu por pouco de fato são semelhantes.

## 2.1) Comparação de médias das características municipais

```{r}
# Criar dt com médias
medias_municipios_eleicoes <- dt_municipios_eleicoes[
  ,
  .(
    media_IDHm = mean(IDHm),
    media_PIBpc = mean(PIBpc),
    media_percentual_renda_pc_meio_sm = mean(percentual_renda_pc_meio_sm),
    media_taxa_escolarizacao = mean(taxa_escolarizacao),
    media_pop = mean(pop),
    media_densidade_demografica = mean(densidade_demografica)
  ),
  by = vitoria_pp
]

# Plotar médias de quem venceu vs. não venceu - formatar
plot_grid(
ggplot() + 
  labs(title = "Comparação das médias de características municipais", subtitle = "Fontes dos dados: TSE, IBGE (2021, 2022). Elaboração própria.") + 
  theme_minimal(),

plot_grid(
medias_municipios_eleicoes %>%
  ggplot(aes(y = media_pop, x = as.factor(vitoria_pp))) +
  geom_col() +
  theme_minimal() +
  labs(title = "",
       y = "População",
       x = "Prefeito do PP?"),

medias_municipios_eleicoes %>%
  ggplot(aes(y = media_densidade_demografica, x = as.factor(vitoria_pp))) +
  geom_col() +
  theme_minimal() +
  labs(title = "",
       y = "Ðensidade demográfica",
       x = "Prefeito do PP?"),

medias_municipios_eleicoes %>%
  ggplot(aes(y = media_PIBpc, x = as.factor(vitoria_pp))) +
  geom_col() +
  theme_minimal() +
  labs(title = "",
       y = "PIB per capita",
       x = "Prefeito do PP?"),

medias_municipios_eleicoes %>%
  ggplot(aes(y = media_IDHm, x = as.factor(vitoria_pp))) +
  geom_col() +
  theme_minimal() +
  labs(title = "",
       y = "IDH municipal",
       x = "Prefeito do PP?"),

medias_municipios_eleicoes %>%
  ggplot(aes(y = media_taxa_escolarizacao, x = as.factor(vitoria_pp))) +
  geom_col() +
  theme_minimal() +
  labs(title = "",
       y = "Taxa de escolarização",
       x = "Prefeito do PP?")
),

ncol = 1, rel_heights = c(0.15, 1)
)

# Mostrar quais diferenças são estatisticamente significantes - fazer teste de comparação des

```

-   As médias de densidade demográfica são as mais diferentes entre os dois grupos. Vamos olhar para a mediana para evitar o efeito de outliers:

## 2.2) Comparação de medianas das características municipais

```{r}
# Criar dt com medianas
medianas_municipios_eleicoes <- dt_municipios_eleicoes[
  ,
  .(
    mediana_IDHm = median(IDHm),
    mediana_PIBpc = median(PIBpc),
    mediana_percentual_renda_pc_meio_sm = median(percentual_renda_pc_meio_sm),
    mediana_taxa_escolarizacao = median(taxa_escolarizacao),
    mediana_pop = median(pop),
    mediana_densidade_demografica = median(densidade_demografica)
  ),
  by = vitoria_pp
]

# Plotar medianas de quem venceu vs. não venceu - formatar
plot_grid(
ggplot() + 
  labs(title = "Comparação das medianas de características municipais", subtitle = "Fontes dos dados: TSE (2021), IBGE (2021, 2022). Elaboração própria.") + 
  theme_minimal(),

plot_grid(
medianas_municipios_eleicoes %>%
  ggplot(aes(y = mediana_pop, x = as.factor(vitoria_pp))) +
  geom_col() +
  theme_minimal() +
  labs(title = "",
       y = "População",
       x = "Prefeito do PP?"),

medianas_municipios_eleicoes %>%
  ggplot(aes(y = mediana_densidade_demografica, x = as.factor(vitoria_pp))) +
  geom_col() +
  theme_minimal() +
  labs(title = "",
       y = "Ðensidade demográfica",
       x = "Prefeito do PP?"),

medianas_municipios_eleicoes %>%
  ggplot(aes(y = mediana_PIBpc, x = as.factor(vitoria_pp))) +
  geom_col() +
  theme_minimal() +
  labs(title = "",
       y = "PIB per capita",
       x = "Prefeito do PP?"),

medianas_municipios_eleicoes %>%
  ggplot(aes(y = mediana_IDHm, x = as.factor(vitoria_pp))) +
  geom_col() +
  theme_minimal() +
  labs(title = "",
       y = "IDH municipal",
       x = "Prefeito do PP?"),

medianas_municipios_eleicoes %>%
  ggplot(aes(y = mediana_taxa_escolarizacao, x = as.factor(vitoria_pp))) +
  geom_col() +
  theme_minimal() +
  labs(title = "",
       y = "Taxa de escolarização",
       x = "Prefeito do PP?")
),

ncol = 1, rel_heights = c(0.15, 1)
)
```

-   Usando a mediana, as médias de densidade demográfica ficaram mais parecidas, mas as de PIB *per capita*, um pouco menos.

## 2.3) Valores empenhados via emendas parlamentares

Para mostrar se seria melhor permitir duas funções de cada lado, queria plotar a relação entre o valor empenhado de emendas parlamentares e a razão de votos (considerando somente o top 2) do candidato do PP quando ele esteve entre os 2 candidatos mais votados. No entanto, acho que precisaria ter montado a base de dados incluindo todos os municípios com eleições incluindo o PP, não só os de eleições acirradas. Daria para voltar e fazer isso, mas teria que checar mais questões de compatibilidade entre bases (exs.: ausência de municípios em uma base, diferenças de ortografia etc.).

Por isso, vamos somente plotar a soma de valores empenhados via para municípios que tiveram eleições acirradas e elegeram ou não o candidato do PP, o que seria equivalente a visualizar o modelo mais simples de RDD.

```{r}
# Plotar diferença em valores empenhados pelo resultado da eleição
plot_grid(
ggplot() + 
  labs(title = "Comparação do valor empenhado total de emendas parlamentares (EPs)", subtitle = "Fontes dos dados: TSE (2021), SIGA Brasil (2021). Elaboração própria.") + 
  theme_minimal(),

plot_grid(
dt_todas %>%
  ggplot(aes(y = valor_empenhado_ipca, x = as.factor(vitoria_pp))) +
  geom_col() +
  scale_y_continuous(labels = label_currency(prefix = "R$ ", suffix = " MM", scale = 1/1000000)) +
  theme_minimal() +
  labs(title = "",
       y = "Todas as EPs",
       x = "Prefeito do PP?"),

dt_individuais %>%
  ggplot(aes(y = valor_empenhado_ipca, x = as.factor(vitoria_pp))) +
  geom_col() +
  scale_y_continuous(labels = label_currency(prefix = "R$ ", suffix = " MM", scale = 1/1000000)) +
  theme_minimal() +
  labs(title = "",
       y = "EPs individuais",
       x = "Prefeito do PP?"),

dt_bancada %>%
  ggplot(aes(y = valor_empenhado_ipca, x = as.factor(vitoria_pp))) +
  geom_col() +
  scale_y_continuous(labels = label_currency(prefix = "R$ ", suffix = " MM", scale = 1/1000000)) +
  theme_minimal() +
  labs(title = "",
       y = "EPs de bancada",
       x = "Prefeito do PP?")
),

ncol = 1, rel_heights = c(0.15, 1)
)
```

# 3) Estimação

Vamos estimar o valor adicional recebido via emendas parlamentares pelos municípios em que o candidato a prefeito do PP ganhou por pouco, usando três desenhos.

## 3.1) Para todas as emendas

```{r}
# Uma regressão linear
reg_linear <- lm_robust(valor_empenhado_ipca ~ vitoria_pp, data = dt_todas)
modelsummary(reg_linear)

# Duas regressões lineares

# Duas regressões com linearidade flexibilizada

# Resultados
modelsummary(reg_linear, regs_lineares, regs_flexiveis)
```

## 3.2) Para emendas individuais

```{r}
# Uma regressão linear
reg_linear <- lm_robust(valor_empenhado_ipca ~ vitoria_pp, data = dt_individuais)
modelsummary(reg_linear)
```

## 3.3) Para emendas de bancada

```{r}
# Uma regressão linear
reg_linear <- lm_robust(valor_empenhado_ipca ~ vitoria_pp, data = dt_bancada)
modelsummary(reg_linear)
```

## 3.3) Para emendas de relator

# 4) Teste de robustez

-   Repetir a estimação para anos anteriores a 2021, mostrando que não dá efeito (se tudo der certo)

```{r}

```
