---
title: "\\fontsize{16pt}{18pt}\\selectfont Trabalho de Avaliação de Políticas Sociais"
author: "Ana Di Nur, Gabriel Figueiredo, Tiago Brancher"
format: 
  pdf:
    keep-tex: true
    include-in-header: 
       text: |
         \usepackage{fvextra}
         \DefineVerbatimEnvironment{Highlighting}{Verbatim}{breaklines,commandchars=\\\{\}}
         \DefineVerbatimEnvironment{OutputCode}{Verbatim}{breaklines,commandchars=\\\{\}}
execute:
  working-directory: here
warning: false
---

-   Diferença em relação à versão de 14/11/2025: Vou juntar dt_municipios_eleicoes com dt_emendas antes de cada exercício em vez de tentar juntar tudo no começo e ir alterando depois.

-   Diferença em relação à versão de 15/11/2025: Mudei os dados selecionados de características municipais (para serem mais recentes) e a fonte de dados de emendas parlamentares (para que o ano da emenda refletisse seu ano de empenho, não proposição)

-   Diferença em relação à versão de 21/11/2025: Filtrei por eleições acirradas só mais tarde para poder fazer os gráficos de (des)continuidades de características e valor empenhado por razão de votos do candidato a prefeito do PP

# 0) Preparativos

```{r}
library(readxl) # para obtenção dos dados
library(basedosdados) # para obtenção dos dados
library(dplyr) # para transformação dos dados
library(data.table) # para transformação dos dados
library(janitor) # para transformação dos dados
library(ggplot2) # para visualização dos dados
library(cowplot) # para visualização dos dados (plotá-los lado a lado)
library(scales) # para visualização dos dados (fazer eixos bonito)
library(estimatr) # para modelagem
library(modelsummary) # para visualização de resultados dos modelos
```

# 1) Coleta e junção de dados

## 1.1) Coleta de dados

### 1.1.1) Características municipais

-   Origem dos dados: Acessar [IBGE Cidades](https://cidades.ibge.gov.br/) \> Selecionar UFs \> Selecionar variáveis de interesse

-   Hipótese: Perfil municipal não mudou significativamente entre os anos de coleta dos dados (2021, 2022) e o ano da eleição (2020) e do empenho das emendas (2021)

-   Variáveis selecionadas:

    -   População no último censo (2022)

    -   Densidade demográfica (2022)

    -   PIB *per capita* municipal (2021)

    -   Taxa de escolarização de 6 a 14 anos de idade (2022)

    -   Mortalidade infantil (2023)

```{r}
# Carregar planilha montada a partir dos relatórios do IBGE Cidades
dt_municipios <- read_excel("Bases de dados/Brasil/IBGE_municipios.xlsx")
setDT(dt_municipios)

# Renomear colunas
nomes <- c("id_municipio_nome", "sigla_uf", "mortalidade_infantil", "PIBpc", "taxa_escolarizacao", "pop", "densidade_demografica")
colnames(dt_municipios) <- nomes
rm(nomes)

# Transformar gentílico na sigla do UF
dt_municipios[, sigla_uf := fcase(
  sigla_uf == "acriano", "AC",
  sigla_uf == "alagoano", "AL",
  sigla_uf == "amapaense", "AP",
  sigla_uf == "amazonense", "AM",
  sigla_uf == "baiano", "BA",
  sigla_uf == "cearense", "CE",
  sigla_uf == "brasiliense", "DF",
  sigla_uf == "capixaba ou espírito-santense", "ES",
  sigla_uf == "goiano", "GO",
  sigla_uf == "maranhense", "MA",
  sigla_uf == "mato-grossense", "MT",
  sigla_uf == "sul-mato-grossense ou mato-grossense-do-sul", "MS",
  sigla_uf == "mineiro", "MG",
  sigla_uf == "paranaense", "PR",
  sigla_uf == "paraibano", "PB",
  sigla_uf == "paraense", "PA",
  sigla_uf == "pernambucano", "PE",
  sigla_uf == "piauiense", "PI",
  sigla_uf == "potiguar, norte-rio-grandense, rio-grandense-do-norte", "RN",
  sigla_uf == "gaúcho ou sul-rio-grandense", "RS",
  sigla_uf == "fluminense", "RJ",
  sigla_uf == "rondoniense ou rondoniano", "RO",
  sigla_uf == "roraimense", "RR",
  sigla_uf == "catarinense ou barriga-verde", "SC",
  sigla_uf == "sergipano ou sergipense", "SE",
  sigla_uf == "paulista", "SP",
  sigla_uf == "tocantinense", "TO"
)]

# Criar coluna de região
dt_municipios[, regiao := fcase(
    sigla_uf %in% c("AC", "AM", "AP", "PA", "RO", "RR", "TO"), "Norte",
    sigla_uf %in% c("AL", "BA", "CE", "MA", "PE", "PB", "PI", "RN", "SE"), "Nordeste",
    sigla_uf %in% c("DF", "GO", "MS", "MT"), "Centro-Oeste",
    sigla_uf %in% c("ES", "MG", "RJ", "SP"), "Sudeste",
    sigla_uf %in% c("PR", "RS", "SC"), "Sul")]

# Transformar colunas em variáveis numéricas
## Inteiros
dt_municipios[, pop := gsub("[^0-9.-]", "", pop) %>% as.numeric()]
## Decimais
dt_municipios[,
  densidade_demografica := as.numeric(
    gsub(",", ".", gsub("[^0-9,]", "", densidade_demografica))
  )
]
dt_municipios[,
  mortalidade_infantil := as.numeric(
    gsub(",", ".", gsub("[^0-9,]", "", mortalidade_infantil))
  )
]
dt_municipios[,
  PIBpc := as.numeric(
    gsub(",", ".", gsub("[^0-9,]", "", PIBpc))
  )
]
dt_municipios[,
  taxa_escolarizacao := as.numeric(
    gsub(",", ".", gsub("[^0-9,]", "", taxa_escolarizacao))
  )/100
]

# Dar uma olhada na base
str(dt_municipios)
```

### 1.1.2) Eleições

-   Origem dos dados: Acessar [Base dos Dados \> Eleições Brasileiras](https://basedosdados.org/dataset/eef764df-bde8-4905-b115-6fc23b6ba9d6?table=391047eb-b3ef-4141-a4d1-725b29018f25){.uri} \> Resultados por Candidato e Município

```{r}
# # Fazer query
# query <- "SELECT
#     dados.ano AS ano,
#     dados.turno AS turno,
#     dados.sigla_uf AS sigla_uf,
#     diretorio_sigla_uf.nome AS sigla_uf_nome,
#     dados.id_municipio AS id_municipio,
#     diretorio_id_municipio.nome AS id_municipio_nome,
#     dados.cargo AS cargo,
#     dados.numero_partido AS numero_partido,
#     dados.sigla_partido AS sigla_partido,
#     dados.resultado AS resultado,
#     dados.votos AS votos
# FROM `basedosdados.br_tse_eleicoes.resultados_candidato_municipio` AS dados
# LEFT JOIN (
#     SELECT DISTINCT sigla, nome  
#     FROM `basedosdados.br_bd_diretorios_brasil.uf`
# ) AS diretorio_sigla_uf
#     ON dados.sigla_uf = diretorio_sigla_uf.sigla
# LEFT JOIN (
#     SELECT DISTINCT id_municipio, nome  
#     FROM `basedosdados.br_bd_diretorios_brasil.municipio`
# ) AS diretorio_id_municipio
#     ON dados.id_municipio = diretorio_id_municipio.id_municipio
# WHERE 
#     dados.ano IN (2020)
#     AND dados.cargo = 'prefeito'
# "
# dt_eleicoes <- read_sql(query, billing_project_id = "pub-450900")
# setDT(dt_eleicoes)
# rm(query)
# 
# # Salvar base de dados resultante
# saveRDS(dt_eleicoes, "Bases de dados/Brasil/TSE_eleicoes.rds")


# Carregar base de dados de eleições
dt_eleicoes <- readRDS("Bases de dados/Brasil/TSE_eleicoes.rds")
setDT(dt_eleicoes)

# Retirar primeiro turno dos municípios que tiveram segundo turno
municipios_com_segundo_turno <- dt_eleicoes[turno == 2, unique(id_municipio)]
dt_eleicoes <- dt_eleicoes[!(turno == 1 &
                               id_municipio %in% municipios_com_segundo_turno)]
rm(municipios_com_segundo_turno)

# Selecionar os dois candidatos mais votados
setorder(dt_eleicoes, -votos)
dt_eleicoes <- dt_eleicoes[, head(.SD, 2), by = id_municipio]

# Definir razão de votos dos top 2 (contando somente os votos desses 2)
dt_eleicoes[, votos_total := sum(votos), by = id_municipio]
dt_eleicoes[, votos_razao := votos/votos_total]

# Retirar municípios em que nenhum dos dois primeiros colocados são do PP
municipios_com_candidato_pp <- dt_eleicoes[sigla_partido == "PP", unique(id_municipio)]
dt_eleicoes <- dt_eleicoes[id_municipio %in% municipios_com_candidato_pp]
rm(municipios_com_candidato_pp)

# Criar dummy que indica se o candidato do PP ganhou
municipios_com_vitoria_pp <- dt_eleicoes[sigla_partido == "PP" & resultado == "eleito",
                                         unique(id_municipio)]
dt_eleicoes[, vitoria_pp := ifelse(id_municipio %in% municipios_com_vitoria_pp, 1, 0)]
rm(municipios_com_vitoria_pp)

# Selecionar só colunas e linhas relevantes
dt_eleicoes <- dt_eleicoes[
  sigla_partido == "PP",
  .(
    id_municipio,
    id_municipio_nome,
    sigla_uf,
    vitoria_pp,
    votos_razao
  )
]
setnames(dt_eleicoes, "votos_razao", "votos_razao_pp")

# Criar coluna com razão de votos centralizada
dt_eleicoes[, votos_razao_pp_centr := votos_razao_pp - 0.5]

# Criar coluna com razão de votos centralizada ao quadrado
dt_eleicoes[, votos_razao_pp_centr_sq := votos_razao_pp_centr^2]

# Dar uma olhada na base de dados resultante
str(dt_eleicoes)
```

Note que:

-   5567 municípios brasileiros tiveram eleições para prefeito em 2020;

-   1204 (22% dos 5567) tiveram um candidato do PP entre os dois candidatos mais votados

### 1.1.3) Emendas parlamentares

-   A base principal virá do Siga Brasil. No entanto, essa base não contém o código IBGE do município favorecido pela emenda. Por isso, vamos começar carregando dados da Base dos Dados (originados nos dados da CGU) que associam o identificador da emenda parlamentar ao município de destinação.

-   Origem dos dados: [Base dos Dados \> Emendas Parlamentares](https://basedosdados.org/dataset/257e000c-1685-418a-88d9-4908ccef2840?table=f116068d-b65d-4d04-9bcb-368e70062c4b)

-   Variáveis selecionadas:

    -   ano_emenda

    \*Filtro: "2021". Apesar de essa variável representar o ano em que a emenda foi proposta, não o ano do empenho, o Siga Brasil mostra que todas as 1183 emendas destinadas a municípios com empenho em 2021 foram propostas em 2021.

    -   id_emenda
    -   numero_emenda
    -   id_municipio_gasto

```{r}
# # Fazer query
# query <- "
# SELECT
#     dados.id_emenda as id_emenda,
#     dados.ano_emenda as ano_emenda,
#     dados.id_autor_emenda as id_autor_emenda,
#     dados.numero_emenda as numero_emenda,
#     dados.id_municipio_gasto as id_municipio
# FROM `basedosdados.br_cgu_emendas_parlamentares.microdados` AS dados
# WHERE 
#     dados.ano_emenda IN (2021)
# "
# de_para_emendas_municipios <- read_sql(query, billing_project_id = "pub-450900")
# setDT(de_para_emendas_municipios)
# rm(query)
# 
# # Criar emenda (número/ano) igual à base de emendas do Siga Brasil
# de_para_emendas_municipios[, emenda_numero_ano := paste0(id_autor_emenda,
#                                                          numero_emenda,
#                                                          "-",
#                                                          ano_emenda)]
# 
# # Selecionar somente as colunas de de-para
# de_para_emendas_municipios <- de_para_emendas_municipios[, .(emenda_numero_ano, id_municipio)]
# 
# # Salvar base de dados resultante
# saveRDS(de_para_emendas_municipios, "Bases de dados/Brasil/BD_id_emenda_municipio.rds")

# Carregar base de dados que relaciona emendas e municípios (por código do IBGE)
de_para_emendas_municipios <- readRDS("Bases de dados/Brasil/BD_id_emenda_municipio.rds")
```

-   Origem dos dados: [Senado Federal \> Portal do Orçamento \> Siga Brasil \> Painel Emendas](https://www9qs.senado.leg.br/extensions/Siga_Brasil_Emendas/Siga_Brasil_Emendas.html) \> Gráficos customizados

    -   Variáveis selecionadas:
    -   Autor (Tipo)
    -   Emenda (Número-Ano)
    -   Empenho (Ano)

    \*Filtro: "2021"

    -   Função (Desc)
    -   Funcional Localidade (Desc)
    -   Funcional Localidade (Tipo)

    \*Filtro: "MUNICÍPIO"

    -   GND (Desc)
    -   Empenhado (IPCA)

```{r}
# Carregar base de dados de emendas parlamentares
dt_emendas <- read_excel("Bases de dados/Brasil/SigaBrasil_emendas.xlsx")
setDT(dt_emendas)

# Renomear colunas
colnames(dt_emendas) <- make_clean_names(colnames(dt_emendas))

# Juntar com informação de códigos IBGE
dt_emendas <- merge(dt_emendas, de_para_emendas_municipios, all.x = T)
rm(de_para_emendas_municipios)

# Substituir id_municipio manualmente para as 4 emendas sem essa informação na base
dt_emendas[emenda_numero_ano == "14510004-2021" , id_municipio := "5002704"]
dt_emendas[emenda_numero_ano == "37390008-2021", id_municipio := "2504009"]
dt_emendas[emenda_numero_ano == "40680005-2021", id_municipio := "1301605"]

# Garantir que não há NAs
colSums(is.na(dt_emendas))

# Renomear coluna de tipo
setnames(dt_emendas, "autor_tipo", "tipo_emenda")

# Resumir dados por município, tipo de emenda, função e GND e armazenar dt para eventuais análises de heterogeneidade
dt_emendas_com_funcao_gnd <- dt_emendas[,
  .(valor_empenhado_ipca = sum(empenhado_ipca)),
  by = .(id_municipio, tipo_emenda, funcao, gnd_desc)
]

# Resumir dados por município e tipo de emenda
dt_emendas <- dt_emendas[,
  .(valor_empenhado_ipca = sum(empenhado_ipca)),
  by = .(id_municipio, tipo_emenda)
]

# Ver quais tipos de emendas há na base
dt_emendas[, unique(tipo_emenda)]

# Simplificar nome do tipo de emenda
dt_emendas[, tipo_emenda := fcase(
  tipo_emenda == "INDIVIDUAL", "individual",
  tipo_emenda == "BANCADA ESTADUAL (RP 7)", "bancada",
  tipo_emenda == "RELATOR (RP 9)", "relator"
)]

# Dar uma olhada na base
head(dt_emendas)

# Resumir valor empenhado de emendas por tipo
dt_emendas[, .(valor_empenhado_ipca = sum(valor_empenhado_ipca)), by = tipo_emenda]

# Resumir qtde de municípios que receberam cada tipo de emenda
writeLines(paste0(
  "Quantidade de municípios a receberem qualquer tipo de emenda: ", length(dt_emendas[, unique(id_municipio)]),
  "\nQuantidade de municípios a receberem emendas individuais: ", length(dt_emendas[tipo_emenda == "individual", unique(id_municipio)]),
  "\nQuantidade de municípios a receberem emendas de bancada: ", length(dt_emendas[tipo_emenda == "bancada", unique(id_municipio)]),
  "\nQuantidade de municípios a receberem emendas de relator: ", length(dt_emendas[tipo_emenda == "relator", unique(id_municipio)])
))
```

-   Note que 666 municípios brasileiros foram favorecidos por algum empenho de emenda em 2021 e que essas emendas foram somente individuais, de bancada ou de relator.

## 1.2) Junção de dados

### 1.2.1) Juntar bases de municípios e eleições

```{r}
# Ver se algum município de dt_eleicoes não está em dt_municípios
municipios_dt_eleicoes <- unique(dt_eleicoes[, paste0(id_municipio_nome, sigla_uf)])
municipios_dt_municipios <- unique(dt_municipios[, paste0(id_municipio_nome, sigla_uf)])
for (muni in municipios_dt_eleicoes) {
  if (!muni %in% municipios_dt_municipios) {
    print(muni)
  }
}
rm(municipios_dt_eleicoes, municipios_dt_municipios, muni)

# Renomear municípios de dt_municipios fora do padrão de dt_eleicoes
dt_municipios[id_municipio_nome == "Santa Terezinha" & sigla_uf == "BA",
              id_municipio_nome := "Santa Teresinha"]
dt_municipios[id_municipio_nome == "São Tomé das Letras" & sigla_uf == "MG",
              id_municipio_nome := "São Thomé das Letras"]
dt_municipios[id_municipio_nome == "São Vicente Férrer" & sigla_uf == "PE",
              id_municipio_nome := "São Vicente Ferrer"]
dt_municipios[id_municipio_nome == "Restinga Sêca" & sigla_uf == "RS",
              id_municipio_nome := "Restinga Seca"]
dt_municipios[id_municipio_nome == "Vespasiano Corrêa" & sigla_uf == "RS",
              id_municipio_nome := "Vespasiano Correa"]
dt_municipios[id_municipio_nome == "Westfália" & sigla_uf == "RS",
              id_municipio_nome := "Westfalia"]
dt_municipios[id_municipio_nome == "Grão-Pará" & sigla_uf == "SC",
              id_municipio_nome := "Grão Pará"]
dt_municipios[id_municipio_nome == "Lauro Müller" & sigla_uf == "SC",
              id_municipio_nome := "Lauro Muller"]
dt_municipios[id_municipio_nome == "São Cristóvão do Sul" & sigla_uf == "SC",
              id_municipio_nome := "São Cristovão do Sul"]
dt_municipios[id_municipio_nome == "Amparo do São Francisco" & sigla_uf == "SE",
              id_municipio_nome := "Amparo de São Francisco"]

# Repetir procedimento para ver se deu certo
municipios_dt_eleicoes <- unique(dt_eleicoes[, paste0(id_municipio_nome, sigla_uf)])
municipios_dt_municipios <- unique(dt_municipios[, paste0(id_municipio_nome, sigla_uf)])
for (muni in municipios_dt_eleicoes) {
  if (!muni %in% municipios_dt_municipios) {
    print(muni)
  }
}
rm(municipios_dt_eleicoes, municipios_dt_municipios, muni)

# Adicionar dados sobre os municípios com eleições de interesse
dt_municipios_eleicoes <- merge(dt_eleicoes, dt_municipios, all.x = T)
rm(dt_eleicoes, dt_municipios)

# Dar uma olhada na base de dados resultante
str(dt_municipios_eleicoes)

# Verificar se houve algum NA
colSums(is.na(dt_municipios_eleicoes))
```

-   Como mortalidade infantil tem vários valores NA, não vamos analisá-la nem usá-la como controle.

### 1.2.2) Juntar base de municípios e eleições com bases de emendas

#### 1.2.2.1) Para emendas de todos os tipos

```{r}
# Resumir emendas por id_municipio, independentemente de tipo
dt_emendas_todas <- dt_emendas[,
                               .(valor_empenhado_ipca = sum(valor_empenhado_ipca)),
                               by = id_municipio]

# Adicionar dados sobre emendas ao dt_municipios_eleicoes
dt_todas <- merge(dt_municipios_eleicoes, dt_emendas_todas, all.x = T, by = "id_municipio")
rm(dt_emendas_todas)

# Transformar NAs em 0
dt_todas[is.na(valor_empenhado_ipca), valor_empenhado_ipca := 0]

# Adicionar coluna de valor empenhado per capita (usando valor de 2021 e pop de 2022)
dt_todas[, valor_empenhado_ipca_pc := valor_empenhado_ipca/pop]
```

#### 1.2.2.2) Para emendas individuais

```{r}
# Filtrar por somente emendas individuais
dt_emendas_individuais <- dt_emendas[tipo_emenda == "individual"]
# Remover coluna de tipo
dt_emendas_individuais[, tipo_emenda := NULL]

# Adicionar dados sobre emendas ao dt_municipios_eleicoes
dt_individuais <- merge(dt_municipios_eleicoes, dt_emendas_individuais, all.x = T, by = "id_municipio")
rm(dt_emendas_individuais)

# Transformar NAs em 0
dt_individuais[is.na(valor_empenhado_ipca), valor_empenhado_ipca := 0]

# Adicionar coluna de valor empenhado per capita (usando valor de 2021 e pop de 2022)
dt_individuais[, valor_empenhado_ipca_pc := valor_empenhado_ipca/pop]
```

#### 1.2.2.3) Para emendas de bancada

```{r}
# Filtrar por somente emendas de bancada
dt_emendas_bancada <- dt_emendas[tipo_emenda == "bancada"]
# Remover coluna de tipo
dt_emendas_bancada[, tipo_emenda := NULL]

# Adicionar dados sobre emendas ao dt_municipios_eleicoes
dt_bancada <- merge(dt_municipios_eleicoes, dt_emendas_bancada, all.x = T, by = "id_municipio")
rm(dt_emendas_bancada)

# Transformar NAs em 0
dt_bancada[is.na(valor_empenhado_ipca), valor_empenhado_ipca := 0]

# Adicionar coluna de valor empenhado per capita (usando valor de 2021 e pop de 2022)
dt_bancada[, valor_empenhado_ipca_pc := valor_empenhado_ipca/pop]
```

#### 1.2.2.4) Para emendas de relator

```{r}
# Filtrar por somente emendas de relator
dt_emendas_relator <- dt_emendas[tipo_emenda == "relator"]
# Remover coluna de tipo
dt_emendas_relator[, tipo_emenda := NULL]

# Adicionar dados sobre emendas ao dt_municipios_eleicoes
dt_relator <- merge(dt_municipios_eleicoes, dt_emendas_relator, all.x = T, by = "id_municipio")
rm(dt_emendas_relator)

# Transformar NAs em 0
dt_relator[is.na(valor_empenhado_ipca), valor_empenhado_ipca := 0]

# Adicionar coluna de valor empenhado per capita (usando valor de 2021 e pop de 2022)
dt_relator[, valor_empenhado_ipca_pc := valor_empenhado_ipca/pop]
```

```{r}
rm(dt_emendas)
```

# 2) Estatísticas descritivas

## 2.1) Verificação de (des)continuidades

### 2.1.1) Características municipais

```{r}

```

### 2.2.1) Valores empenhados de emendas parlamentares

```{r}

```

## 2.2) Comparação entre tratados e controles

### 2.2.0) Filtrar bases de dados

Agora, vamos mostrar que os municípios em que o candidato do PP ganhou vs. perdeu por pouco de fato são semelhantes. Para isso, vamos filtrar as bases de dados por eleições acirradas.

```{r}
# Filtrar bases de dados para municípios em que a margem de vitória foi de 5% ou menos
dt_todas <- dt_todas[votos_razao_pp >= 0.45 & votos_razao_pp <= 0.55]
dt_individuais <- dt_individuais[votos_razao_pp >= 0.45 & votos_razao_pp <= 0.55]
dt_bancada <- dt_bancada[votos_razao_pp >= 0.45 & votos_razao_pp <= 0.55]
dt_relator <- dt_relator[votos_razao_pp >= 0.45 & votos_razao_pp <= 0.55]

# Ver quantos municípios com eleições acirradas receberam emendas
writeLines(paste0(
  "Quantidade de municípios com eleições acirradas: ", 
  nrow(dt_todas),
  
  "\nQuantidade de municípios com eleições acirradas que receberam emendas: ", 
  nrow(dt_todas[valor_empenhado_ipca != 0]),

  "\nQuantidade de municípios com eleições acirradas que receberam emendas individuais: ",
  nrow(dt_individuais[valor_empenhado_ipca != 0]),
  
  "\nQuantidade de municípios com eleições acirradas que receberam emendas de bancada: ",
  nrow(dt_bancada[valor_empenhado_ipca != 0]),
  
  "\nQuantidade de municípios com eleições acirradas que receberam emendas de relator: ",
  nrow(dt_relator[valor_empenhado_ipca != 0])))
```

-   Note que nenhum município com eleições acirradas recebeu emendas de relator, então vamos analisar somente emendas individuais e de bancada.
-   Note que pouquíssimos municípios receberam emendas de bancada, então não vamos focar nelas.

### 2.2.1) Características municipais

#### 2.2.1.1) Via médias

```{r}
# Criar dt com médias
medias_municipios_eleicoes <- dt_municipios_eleicoes[
  ,
  .(
    media_pop = mean(pop),
    media_densidade_demografica = mean(densidade_demografica),
    media_PIBpc = mean(PIBpc),
    media_taxa_escolarizacao = mean(taxa_escolarizacao),
    media_mortalidade_infantil = mean(mortalidade_infantil, na.rm = T)
  ),
  by = vitoria_pp
]

# Plotar médias de quem venceu vs. não venceu - formatar
titulo <- ggplot() + 
  labs(title = "Comparação das médias de características municipais", subtitle = "Fontes dos dados: TSE, IBGE (2021, 2022). Elaboração própria.") +
  theme_minimal()

g1 <- medias_municipios_eleicoes %>%
  ggplot(aes(y = media_pop, x = as.factor(vitoria_pp))) +
  geom_col() +
  theme_minimal() +
  labs(title = "",
       y = "População",
       x = "Prefeito do PP?")

g2 <- medias_municipios_eleicoes %>%
  ggplot(aes(y = media_densidade_demografica, x = as.factor(vitoria_pp))) +
  geom_col() +
  theme_minimal() +
  labs(title = "",
       y = "Densidade demográfica",
       x = "Prefeito do PP?")

g3 <- medias_municipios_eleicoes %>%
  ggplot(aes(y = media_PIBpc, x = as.factor(vitoria_pp))) +
  geom_col() +
  theme_minimal() +
  labs(title = "",
       y = "PIB per capita",
       x = "Prefeito do PP?")

g4 <- medias_municipios_eleicoes %>%
  ggplot(aes(y = media_taxa_escolarizacao, x = as.factor(vitoria_pp))) +
  geom_col() +
  theme_minimal() +
  labs(title = "",
       y = "Taxa de escolarização",
       x = "Prefeito do PP?")

g5 <- medias_municipios_eleicoes %>%
  ggplot(aes(y = media_mortalidade_infantil, x = as.factor(vitoria_pp))) +
  geom_col() +
  theme_minimal() +
  labs(title = "",
       y = "Mortalidade infantil",
       x = "Prefeito do PP?")

graficos <- plot_grid(g1, g2, g3, g4, g5)

plot_grid(titulo, graficos, ncol = 1, rel_heights = c(0.15, 1))
rm(medias_municipios_eleicoes, titulo, graficos, g1, g2, g3, g4, g5)

# Mostrar quais diferenças são estatisticamente significantes - fazer teste de comparação des

```

-   As médias de população e densidade demográfica são bastante diferentes entre os dois grupos. Vamos olhar para a mediana, que reduz o efeito de outliers:

#### 2.2.1.1) Via medianas

```{r}
# Criar dt com medianas
medianas_municipios_eleicoes <- dt_municipios_eleicoes[
  ,
  .(
    mediana_pop = median(pop),
    mediana_densidade_demografica = median(densidade_demografica),
    mediana_PIBpc = median(PIBpc),
    mediana_taxa_escolarizacao = median(taxa_escolarizacao),
    mediana_mortalidade_infantil = median(mortalidade_infantil, na.rm = T)
  ),
  by = vitoria_pp
]

# Plotar medianas de quem venceu vs. não venceu - formatar
titulo <- ggplot() + 
  labs(title = "Comparação das medianas de características municipais", subtitle = "Fontes dos dados: TSE (2021), IBGE (2021, 2022). Elaboração própria.") + 
  theme_minimal()

g1 <- medianas_municipios_eleicoes %>%
  ggplot(aes(y = mediana_pop, x = as.factor(vitoria_pp), data = )) +
  geom_col() +
  theme_minimal() +
  labs(title = "",
       y = "População",
       x = "Prefeito do PP?")

g2 <- medianas_municipios_eleicoes %>%
  ggplot(aes(y = mediana_densidade_demografica, x = as.factor(vitoria_pp))) +
  geom_col() +
  theme_minimal() +
  labs(title = "",
       y = "Densidade demográfica",
       x = "Prefeito do PP?")

g3 <- medianas_municipios_eleicoes %>%
  ggplot(aes(y = mediana_PIBpc, x = as.factor(vitoria_pp))) +
  geom_col() +
  theme_minimal() +
  labs(title = "",
       y = "PIB per capita",
       x = "Prefeito do PP?")

g4 <- medianas_municipios_eleicoes %>%
  ggplot(aes(y = mediana_taxa_escolarizacao, x = as.factor(vitoria_pp))) +
  geom_col() +
  theme_minimal() +
  labs(title = "",
       y = "Taxa de escolarização",
       x = "Prefeito do PP?")

g5 <- medianas_municipios_eleicoes %>%
  ggplot(aes(y = mediana_mortalidade_infantil, x = as.factor(vitoria_pp))) +
  geom_col() +
  theme_minimal() +
  labs(title = "",
       y = "Mortalidade infantil",
       x = "Prefeito do PP?")

graficos <- plot_grid(g1, g2, g3, g4, g5)

plot_grid(titulo, graficos, ncol = 1, rel_heights = c(0.15, 1))
rm(medianas_municipios_eleicoes, titulo, graficos, g1, g2, g3, g4, g5)
```

-   Usando a mediana, as médias de população e densidade demográfica ficaram bem mais parecidas.

### 2.2.2) Valores empenhados de emendas parlamentares

Vamos plotar a média dos valores empenhados per capita dos municípios que tiveram eleições acirradas e elegeram ou não o candidato do PP, o que seria equivalente a visualizar o modelo mais simples de RDD.

```{r}
# Criar dts com médias
media_empenho_total <- dt_todas[
  ,
  .(media_empenho = mean(valor_empenhado_ipca_pc)),
  by = vitoria_pp
]
media_empenho_individuais <- dt_individuais[
  ,
  .(media_empenho = mean(valor_empenhado_ipca_pc)),
  by = vitoria_pp
]
media_empenho_bancada <- dt_bancada[
  ,
  .(media_empenho = mean(valor_empenhado_ipca_pc)),
  by = vitoria_pp
]

# Plotar diferença em valores empenhados pelo resultado da eleição
titulo <- ggplot() + 
  labs(title = "Comparação de médias de valor empenhado per capita municipal", subtitle = "Fontes dos dados: TSE (2021), SIGA Brasil (2021). Elaboração própria.") + 
  theme_minimal()

g1 <- media_empenho_total %>%
  ggplot(aes(y = media_empenho, x = as.factor(vitoria_pp))) +
  geom_col() +
  scale_y_continuous(labels = label_currency(prefix = "R$ ")) +
  theme_minimal() +
  labs(title = "",
       y = "Todas as EPs",
       x = "Prefeito do PP?")

g2 <- media_empenho_individuais %>%
  ggplot(aes(y = media_empenho, x = as.factor(vitoria_pp))) +
  geom_col() +
  scale_y_continuous(labels = label_currency(prefix = "R$ ")) +
  theme_minimal() +
  labs(title = "",
       y = "EPs individuais",
       x = "Prefeito do PP?")

g3 <- media_empenho_bancada %>%
  ggplot(aes(y = media_empenho, x = as.factor(vitoria_pp))) +
  geom_col() +
  scale_y_continuous(labels = label_currency(prefix = "R$ ")) +
  theme_minimal() +
  labs(title = "",
       y = "EPs de bancada",
       x = "Prefeito do PP?")

graficos <- plot_grid(g1, g2, g3)

plot_grid(titulo, graficos, ncol = 1, rel_heights = c(0.15, 1))
rm(media_empenho_total, media_empenho_individuais, media_empenho_bancada, titulo, graficos, g1, g2, g3)
```

-   Note que aquelas poucas emendas de bancada distorcem bastante a média do valor empenhado por todas as emendas.

# 3) Estimação

Vamos estimar o valor adicional recebido via emendas parlamentares **individuais** pelos municípios em que o candidato a prefeito do PP ganhou por pouco, usando alguns modelos diferentes.

-   Note que, quando o modelo inclui a running variable, é sua versão centralizada (votos_razao_pp_centr), porque isso evita que o intercepto tenha valores sem sentido (como valores empenhados negativos).

```{r}
# Duas regressões lineares com controle de razão de votos do PP
regs_lineares <- lm_robust(valor_empenhado_ipca_pc ~ vitoria_pp*votos_razao_pp_centr, data = dt_individuais)

# Duas regressões com linearidade flexibilizada e controle de razão de votos do PP
regs_flexiveis <- lm_robust(valor_empenhado_ipca_pc ~ vitoria_pp*votos_razao_pp_centr + vitoria_pp*votos_razao_pp_centr_sq, data = dt_individuais)

# Duas regressões lineares com controles
regs_lineares_controles <- lm_robust(valor_empenhado_ipca_pc ~ vitoria_pp*votos_razao_pp_centr + regiao + pop + densidade_demografica + PIBpc + taxa_escolarizacao, data = dt_individuais)

# Duas regressões com linearidade flexibilizada e controles
regs_flexiveis_controles <- lm_robust(valor_empenhado_ipca_pc ~ vitoria_pp*votos_razao_pp_centr + vitoria_pp*votos_razao_pp_centr_sq + regiao + pop + densidade_demografica + PIBpc + taxa_escolarizacao, data = dt_individuais)

# Resultados
modelsummary(list(
    "Duas regressões lineares" = regs_lineares,
    "Duas regressões não lineares" = regs_flexiveis,
    "Duas regressões lineares com controles" = regs_lineares_controles,
    "Duas regressões não lineares com controles" = regs_flexiveis_controles
  ),
  statistic = NULL, stars = T, gof_omit = "R2|AIC|BIC|RMSE",
  output = "Resultados/ValorEmpenhadoPerCapitaIndividuais.png"
)
```

# 4) Teste placebo
